臺灣高等法院民事判決
109年度上字第199號
上  訴  人  呂蔡美玉
            王玉桂  
            陳聰周  
共      同
訴訟代理人  葛彥麟律師
被  上訴人  豪門福星第三期社區公寓大廈管理委員會

法定代理人  葉惠雯  

訴訟代理人  顏文正律師
            張宏瑋  

上列當事人間請求確認管委會決議無效事件，上訴人對於中華民
國108年12月31日臺灣新北地方法院108年度訴字第1539號第一審
判決提起上訴，本院於109年8月19日言詞辯論終結，判決如下：
    主      文
原判決廢棄。
確認豪門福星社區第二十三屆臨時區分所有權人會議，討論事項
「管理費調整投票表決」之決議無效。
第一、二審訴訟費用由被上訴人負擔。
    事實及理由
上訴人主張：伊為豪門福星第3期社區公寓大廈（下稱系爭社區
  ）之區分所有權人（門牌號碼分別為新北市○○區○○路000號、0
  00號、000號、000巷0弄00號，下稱系爭房屋），為系爭社區
  之1樓及2樓住戶。系爭房屋自民國84年起每月每坪管理費，為
  一般住戶之半價，詎被上訴人於107年1月21日召開第23屆臨時
  區分所有權人會議(下稱系爭會議），關於「管理費調整投票
  表決」事項，竟決議：「同意調整為50/坪、IJ棟、1樓及2樓
  管理費回復正常收費」（下稱系爭決議），然系爭決議係以多
  數決使少數區分所有權人為不利之負擔，有違誠信及平等原則
  ，顯屬權利濫用，依民法第148條之規定，應屬無效。爰依提
  起本件訴訟，請求確認系爭決議無效。原審為上訴人敗訴之判
  決，上訴人提起上訴，上訴聲明為：㈠原判決廢棄。㈡確認系爭
  決議無效。
被上訴人則以：系爭社區管理費大多用於公共用電、區分所有
  權人會議出席費、保全公司服務費、共用部分之清潔、維護、
  修繕、電梯、機電保養維護等事項，因系爭社區各項公共設施
  老舊，於106年5月至11月間所收之管理費均不敷支出，而有以
  系爭決議調漲全體住戶管理費之必要，調漲後全體住戶每月每
  坪管理費均為新臺幣（下同）50元，自無違反公平原則及濫用
  權利。系爭1樓房屋均有後門通至社區中庭，上訴人得使用中
  庭等公共設施，亦可通過中庭，進入該棟樓後，搭乘電梯至該
  棟樓頂樓或地下室，電梯面板亦設有2樓按鈕，且電梯未裝磁
  扣卡機，可供上訴人搭乘電梯至2樓。且系爭社區所提供之安
  全管理、公共設施維護、代收信件等多項社區服務，上訴人亦
  蒙其惠。上訴人主張系爭決議無效，實乏所據等語，資為抗辯
  。答辯聲明：上訴駁回。
按確認法律關係之訴，非原告有即受確認判決之法律上利益者
  ，不得提起之，民事訴訟法第247條第1項前段定有明文。所謂
  即受確認判決之法律上利益，係指法律關係之存否不明確，原
  告主觀上認其在法律上之地位有不安之狀態存在，且此種不安
  之狀態，能以確認判決將之除去者而言，若縱經法院判決確認
  ，亦不能除去其不安之狀態者，即難認有受確認判決之法律上
  利益（最高法院52年台上字第1240號判決先例意旨參照）。查
  上訴人主張系爭決議之內容有違誠信及平等原則，顯屬權利濫
  用而無效等情，既為被上訴人所否認，則系爭決議是否合法有
  效，及上訴人與其他住戶是否需遵行該次會議決議之內容，而
  有陷於不安定之狀態，此不安狀態得以確認判決除去之，揆諸
  前揭規定及說明，應認上訴人訴請確認系爭決議無效，有即受
  確認判決之法律上利益，應予准許。
上訴人主張伊為系爭社區區分所有權人，被上訴人於107年1月2
  1日召開系爭會議，決議通過系爭決議，為被上訴人所不爭執
  ，並有土地、建物登記謄本、系爭會議紀錄在卷可稽（見原審
  卷第47至57、127至129頁），自堪信為真實。　
上訴人主張系爭決議無效，惟為被上訴人所否認，並以前開情
  詞置辯。經查：
　㈠按公寓大廈共用部分、約定共用部分之修繕、管理、維護費
    用，原則上由公共基金支付或由區分所有權人按其共有之應
    有部分比例分擔之，惟區分所有權人會議或規約另有規定者
    ，從其規定，公寓大廈管理條例第10條第2項規定甚明。則
    共用部分之管理維護費用，以按區分所有權人共有之應有部
    分比例分擔為原則，惟區分所有權人會議或規約得依專有部
    分及共用部分坐落之位置關係、使用目的及利用狀況等情事
    ，就公寓大廈共用部分之修繕、管理及維護費用之負擔，為
    有別於共有之應有部分比例之分擔規定。且其訂定分擔之標
    準或嗣後為變更時，基於公寓大廈為多數生活方式不同之住
    戶群聚經營共同生活環境之團體，住戶間就共用部分之使用
    頻率及其相互影響具有複雜多樣且不易量化之特性，難以具
    體核算區分所有權人就共用部分之各別使用利益，倘其分擔
    標準之設定或變更已具備客觀上合理的理由，且其區別程度
    亦不失相當性者，即難認為無效（最高法院109年度台上字
    第1025號判決意旨參照）。
　㈡經查，上訴人主張系爭社區於84年7月30日第1次區分所有權
    人會議起至系爭決議通過前，系爭社區1、2樓房屋之管理費
    均為半價。而每月每坪管理費原為50元，嗣決議調降為45元
    ，系爭決議又調回50元，為被上訴人不爭執(見本院卷第79
    頁)，並有系爭社區第1次住戶大會會議紀錄、系爭會議紀錄
    附卷可佐(見原審卷第127至129頁、本院卷第89至93頁)。是
    以，系爭決議前1、2樓房屋每月每坪管理費為23元，決議後
    為每坪50元，每坪調幅為117.4%(50-23=27，27÷23×100%=11
    7.4%，小數點後2位四捨五入)；至於3樓以上房屋之管理費
    ，系爭決議前為每坪45元，決議後為每坪50元，每坪調幅為
    11.11%(50-45=5，5÷45×100%=11.11%)。系爭決議就1、2樓
    房屋及其他樓層房屋之管理費調幅差異高達106.59%(117.4%
    -11.11%=106.59%)，揆諸前開說明，被上訴人自應就該明顯
    不同之漲幅差別，提出客觀上合理的理由，且區別程度須具
    有相當性，否則難謂無利用多數決優勢之恣意而顯失公平。
  ㈢惟觀諸系爭決議之說明僅為：「因IJ棟、1樓及2樓店面住戶
    管理費半價，是因當初建商因素調降，經住戶反應及委員會
    討論決定一併回復正常。因社區老舊及物價上漲，現今每年
    支出多為打平或逆差，回復50元/坪，是彌補之前之大支出
    與面對未來之挑戰」，有系爭會議紀錄可稽(見本院卷第83
    頁)。對於1、2樓房屋管理費最初為何因建商因素調降、管
    理費調降後住戶反應之具體內容、管理委員會討論決定之過
    程與結果，系爭會議紀錄均付之闕如，實難認被上訴人已提
    出不同漲幅差別之客觀上合理的理由。
  ㈣被上訴人固辯稱系爭1樓房屋均有後門通至社區中庭，上訴人
    得使用中庭等公共設施，亦可通過中庭，進入該棟樓後，搭
    乘電梯至該棟樓頂樓或地下室，電梯面板亦設有2樓按鈕，
    且電梯未裝磁扣卡機，可供上訴人搭乘電梯至2樓云云，並
    提出相片及中庭平面圖為證(見本院卷第285至293頁)。然查
    ，系爭房屋1樓僅得使用內梯通行至2樓。系爭社區電梯1、2
    樓電梯間兩側均為牆壁，並無出入門設置，3樓以上電梯間
    兩側始有設置各該戶出入大門。系爭房屋1樓後門可直通社
    區中庭，並抵達警衛室，社區中各棟大樓1樓鐵門均未關閉
    ，為兩造所不爭執，並有相片及錄影光碟可稽（見本院卷第
    71至73、277頁），復經本院當庭勘驗無訛，有勘驗筆錄存
    卷可佐（見本院卷第269至270頁）。而系爭房屋1樓為店面
    ，直接面對馬路，並設有內梯通行2樓，及利用1樓後門通至
    社區中庭，此為建商興建時之原有設計，亦有平面圖附卷足
    參（見本院卷第283至285、291頁）。系爭社區各棟大樓電
    梯雖設有2樓按鈕，且可停靠2樓，惟因2樓電梯間兩側為牆
    壁而無出入門設置，上訴人無法直接搭乘使用該電梯，堪認
    上訴人就電梯之實際用益狀態，明顯較其他樓層住戶為少。
    足窺當初第1次區分所有權人會議決議，1、2樓房屋管理費
    為半價之緣由。被上訴人抗辯上訴人仍可與其他住戶一樣使
    用電梯等公共設施，管理費無減半收費之必要云云，為不可
    採。
  ㈤被上訴人復辯稱因系爭社區各項公共設施老舊，於106年5月
    至11月間所收之管理費均不敷支出，而有以系爭決議調漲全
    體住戶管理費之必要，調漲後全體住戶每月管理費每坪均為
    50元，並無違反公平原則及濫用權利情事云云。然查，系爭
    決議通過後，上訴人與其他住戶每月管理費之漲幅調幅差異
    高達106.59%，已如前述，尚難僅以系爭社區全體住戶每月
    每坪管理費金額相同，即遽認符合公平原則。又系爭社區所
    收管理費不敷支出之情事，固有被上訴人所提系爭社區財務
    收支總表及財務報表可佐（見本院卷第121至261頁），然調
    漲管理費理應由全體住戶共同承擔，而非個別住戶，被上訴
    人不得僅以系爭社區將來可能在共有部分之維修費用，勢必
    隨屋齡與日俱增，進而對特定之1、2樓房屋住戶加收管理費
    ，是被上訴人之上開抗辯，要不足採。
  ㈥綜上，系爭決議實為系爭社區3樓以上區分所有權人藉由多數
    決之人數優勢，形成對系爭社區1、2樓之少數區分所有權人
    不利之分擔決議，已有權利濫用之情事，依民法第148條第1
    項之規定，應屬無效。　　
綜上所述，上訴人主張系爭決議違背公平及誠信原則，屬權利
  濫用，請求確認系爭決議無效，為有理由，應予准許。從而，
  原審為上訴人敗訴之判決，尚有未洽，上訴意旨指摘原判決不
  當，求予廢棄改判，為有理由，爰由本院廢棄改判如主文第2
  項所示。　　 
本件事證已臻明確，兩造其餘之攻擊或防禦方法及所用之證據
  ，經本院斟酌後，認為均不足以影響本判決之結果，爰不逐一
  論列，附此敘明。
據上論結，本件上訴為有理由，判決如主文。
中　　華　　民　　國　　109 　年　　9 　　月　　9 　　日
                  民事第五庭   
                        審判長法  官  賴劍毅
                              法  官  楊雅清 
                              法  官  陳君鳳
正本係照原本作成。
不得上訴。
中　　華　　民　　國　　109 　年　　9 　　月　　10　　日

　　　　　　　　　　　　    　書記官  郭姝妤